【裁判字號】    91,上易,1911
【裁判日期】    920129
【裁判案由】    詐欺
【裁判全文】
臺灣高等法院臺中分院刑事判決                  九十一年度上易字第一九一一號
    上  訴  人
    即 自 訴人  戊○○  男  .
    被      告  庚○○  男  五.
    選任辯護人  蘇顯讀  律師
右上訴人因自訴被告詐欺案件，不服臺灣臺中地方法院九十年度自字第三二八號中華
民國九十一年八月二十八日第一審判決，提起上訴，本院判決如左：
    主      文
上訴駁回。
    理      由
一、本件上訴人即自訴人戊○○（以下簡稱為自訴人）就被告庚○○部分之自訴意旨
    略以：被告庚○○於民國（下同）八十五年初，在自訴人之住處等地，以其經營
    為他人將農地變更為建地之仲介業，邀自訴人出資，供其從事此項仲介業所需之
    花費，並承諾將部分利潤分給自訴人，自訴人信以為真，遂陸續於八十五年二月
    十五日、二十八日及同年三月四日，依序將新臺幣（下同）五萬六千元、十六萬
    四千元、十二萬元，合計三十四萬元，匯至被告庚○○之同居人己○○（業經原
    審判決無罪確定）所開設郵局局號000000－0號、帳號為二九四七－六號
    之帳戶內，然至今毫無下聞，被告亦無歸還上開款項，復經自訴人以存證信函催
    告，並聲請台中巿西區調解委員會調解，均無效果，其顯有詐騙自訴人之財物之
    情事，因認被告涉有刑法第三百三十九條第一項之詐欺取財罪嫌等情。
二、惟按犯罪事實應依證據認定之，無證據不得推定其犯罪事實；又不能證明被告犯
    罪者，應諭知無罪之判決，此於刑事訴訟法第一百五十四條、及同法第三百零一
    條第一項分別定有明文。上開規定於自訴程序準用之，同法第三百四十三條亦有
    明文。次按認定不利被告之事實，須依積極證據，苟積極證據不足為不利於被告
    事實之認定時，即應為有利被告之認定；且認定犯罪事實所憑之證據，無論其為
    直接證據或間接證據，其為訴訟上之證明時，均須達於一般之人不至有所懷疑，
    而得確信其為真實之程度，始得據為有罪之認定，倘其證明尚未達到此一程度，
    而有合理性之懷疑存在時，即無從遽為有罪之確信，有最高法院三十年上字第八
    一六號、七十六年臺上字第四九八六號判例意旨足資參酌。再刑法第三百三十九
    第一項詐欺罪之成立，以行為人於行為時意圖為自己或第三人不法所有，以詐術
    使人將本人或第三人之物交付為要件，所謂以詐術使人交付，必須被詐欺人因詐
    術而陷於錯誤，若其所用方法，不能認為詐術，亦不致使人陷於錯誤，即不構成
    該罪，最高法院四十六年台上字第二六０號判例意旨亦著釋甚明。
三、本件自訴人指訴被告庚○○涉有刑法第三百三十九條第一項之詐欺取財罪行，係
    以其匯款三十四萬元至被告庚○○之同居人己○○之郵局帳戶，有郵政國內匯款
    執據影本三張足憑，及以其催告被告庚○○還款之存證信函影本二份及調解不成
    立證明書影本一紙為證。惟訊據被告庚○○雖坦承有收受上開三十四萬元，但矢
    口否認伊有向自訴人詐取財物之犯罪情事，並辯稱：伊於收受上開三十四萬元之
    前，認識案外人胡明珠（原名為乙○○），胡明珠原為內政部之公務員，退休後
    從事「替人申請將農地變更為建地」之業務，依胡明珠與地主之約定，若申請地
    目變更通過，地主需將十分之一之土地分給仲介人，另將十分之三之土地給出資
    三十萬元手續費之人（出資者可為地主、仲介人、自訴人、及胡明珠），自訴人
    自八十三年間起，即與胡明珠為伍，除本身亦有仲介土地之外，並有出資手續費
    協助胡明珠辦理上開業務，而伊原從事土地仲介業，自八十四年初經過案外人簡
    昭永、吳福龍之介紹而與自訴人及胡明珠認識之後，自八十四年一月十五日至八
    十五年四月二十日，先後仲介交付三十六件以上之申請變更地目案件給胡明珠辦
    理，自訴人見伊交付之件數如此之多，急欲分享利潤，不斷向伊請求，最後伊才
    於八十四年四月中旬，同意將十二件申請變更地目案件之仲介人權利，以每件一
    百二十萬元之代價轉讓給自訴人，並約定自訴人需於三十天內，付清一千四百四
    十萬元之轉讓代價，但自訴人未依約履行，經伊不斷催討，自訴人才先後給付上
    開三十四萬元，但餘款仍為給付，雖因時間久遠，又逢九二一地震，伊在南投縣
    國姓鄉長流村之房屋全毀，致資料皆遭損害，但此為千真萬確之事實，伊並未對
    自訴人為何詐欺行為，此三十四萬元亦係自訴人受讓仲介權利而依約交付之款項
    ，伊應不為罪等情。
四、經查：
（一）本案被告所辯：伊曾於前開期間，與案外人簡昭永、吳福龍共同合作，仲介農
      地所有人將其農地委請案外人胡明珠申辦變更地目手續乙情，固經案外人簡昭
      永、吳福龍、及胡明珠證實，自訴人亦不否認有此情形，惟就被告辯稱伊曾將
      十二件申請案之仲介權利轉讓給自訴人乙節，則為自訴人所否認。即使被告所
      申請傳訊之證人簡昭永、吳福龍、丙○○、甲○○、丁○○等人，於本院訊問
      時，亦均否認知悉此情。證人胡明珠於本院訊問時，亦同證稱不知有此情形。
      且（１）依據證人胡明珠之證述，如辦理土地變更通過，其固可向地主要求分
      得一定坪數之土地，但地主如何給付仲介人報酬，則另由地主與仲介人約定（
      見本院卷宗第一二○頁）。而與被告合作此項仲介業務之證人簡昭永、吳福龍
      於本院訊問時，亦證稱：「若案件通過的話，地主會拿介紹費給我們，至於土
      地如何分，沒有這回事」等語（見本院卷宗第九九頁）。被告亦無法提出證據
      證明有何地主曾經允諾提供土地給其作為仲介報酬，此項辯解已難採信。況無
      論依據上開證人之證述或被告之供述，此項仲介報酬均以地目變更之通過，為
      給付之停止條件。地目變更是否通過尚屬未定，證人簡昭永、吳福龍更證稱其
      等仲介之土地，從未有辦理地目變更通過之情形，而自訴人並非愚癡，豈有在
      此情形仍同意以一千四百四十萬元之鉅金，向被告受讓可能一無所有（至今亦
      確一無所有）之「仲介權利」之理。（２）又若自訴人確有貪圖被告所稱之厚
      利至此，其以一千四百四十萬元之鉅金，向被告受讓十二件「農地申請變更地
      目案件」之仲介人權利，於理自應會要求被告立據以為保障。如若不然，至少
      亦應將此仲介權利轉讓之事通知地主，以便日後得向地主主張權利。而實際經
      辦地目變更業務之胡明珠，亦應無不被告知之理。惟證人胡明珠不但證稱不知
      此情，連被告均自承地主不知此事，且其亦未與自訴人立據。在此情形，被告
      辯稱有上開仲介轉讓之情，孰能相信？再自訴人若同意以一件一百二十萬元之
      代價，向被告受讓上開仲介權利，如其欲支付對價予被告，亦應至少給付一百
      二十萬元，始合情理。其給付被告三十四萬元有何意義？足證被告此部分所辯
      不符情理，不足採信。（３）至被告於本院所提出之內政部、省、縣各級公文
      ，及地主委託書，以及證人胡明珠私設之土地登記簿謄本等等書證，僅能證明
      被告有仲介農地之地主將土地交由胡明珠申辦地目變更之事實，尚不能憑以證
      明其與自訴人之間，曾達成被告所辯稱之上開轉讓仲介權利情事。又南投縣固
      曾於八十八年間發生九二一地震，災區房屋受損嚴重（但被告設籍之南投縣國
      姓鄉○○路五七一之七號，於本案原審及本院審理期間，仍有在此址收受傳票
      之情形），但此與房屋遭受火焚或水淹之情形究有不同，如有關係一千四百四
      十萬元鉅額債權之資料，被告亦可事後設法取出。推稱：因受地震影響，房屋
      全毀，致資料皆遭損害云云，亦無可採信。（４）綜上所述，本案被告辯稱：
      伊曾將十二件地目變更申請案之仲介權利轉讓給自訴人，自訴人應給付伊一千
      四百四十萬元，上開三十四萬元即係自訴人為履行此項債務而給付云云，應不
      足採信。
（二）本案被告辯稱：伊曾將十二件地目變更申請案之仲介權利轉讓給自訴人，自訴
      人應給付伊一千四百四十萬元，上開三十四萬元即係自訴人為履行此項債務而
      給付各情，雖不足採信。惟本案被告於上開期間，確曾與案外人簡昭永、吳福
      龍共同合作，仲介農地所有人將其農地委請案外人胡明珠申辦變更地目手續，
      此究係案外人簡昭永、吳福龍、及胡明珠所證實，並為自訴人所不否認之事實
      。而依據本案自訴人於自訴狀所訴：「緣庚○○言之現在從事農地變更建地仲
      介業，其中須付一些承辦手續費之外，再付一些仲介費給他處理，安排件數，
      將來該件利潤歸於本人，叫吾匯入．．．．．．」等語（見原審卷宗第二頁）
      ，及自訴人於九十年三月十五日以台中中清路郵局第八五號存證信函向被告催
      告時，所述：「台端言之現在從事農地變更建地仲介業，其中須付一些承辦手
      續費之外，只要付一些仲介費給他處理，安排件數，將來該件變出來利潤歸於
      本人，叫吾匯入．．．．．．」云云（見原審卷宗第十七頁），以及自訴人於
      原審法院第一次訊問時，指稱：「．．．．．．他（指被告）並不是代書，而
      邀我出資一些事務費，供他從事此業的花費，將來的利潤再分一些給我」等語
      （見原審卷宗第三五頁），另被告於原審法院及本院訊問時，亦曾供稱：：「
      ．．．．．．當初是自訴人對地主不熟，而由我出面居間之費用」（見原審卷
      宗第二九、三○頁）、「．．．．．．我要去找土地來，外出的交際費用由我
      出」各情（見本院卷宗第一七一頁）以觀，本案被告於前開時、地，應係邀請
      自訴人入夥與其合作從事此項仲介業務，並請自訴人先出資供其支用，自訴人
      才於前開時間，先後匯款三十四萬元交付被告使用，其情甚明。本案被告既有
      實際從事此項仲介業務，且依據證人胡明珠所是認之私設登記簿，亦有登記自
      訴人與被告同分利潤之情形（見本院卷宗第一四一頁之私設登記簿，及同卷第
      一七八頁之胡明珠證詞），另本案自訴人於八十四、五年間，復另有投資四百
      萬元與胡明珠共同合夥經營代辦地目變更業務，除經證人胡明珠於本院訊問時
      證明屬實外，又為自訴人所是認。在此情形，被告以前開原因請自訴人交付上
      開三十四萬元，尚難認定係屬詐術之實施，亦難想像自訴人有因此受騙。雖依
      據證人胡明珠之證詞，上開地目變更之申請未獲通過，故無利潤可言，另被告
      就其支用三十四萬元之情形，亦未與自訴人會算，但此究屬雙方民事之糾葛，
      應循民事訴訟解決，自訴人因此指訴被告詐欺，尚屬犯罪不能證明。
五、綜上所述，本案尚無確切之證據足以證明被告有自訴人所指訴之詐欺犯罪情事。
    被告之犯罪既屬不能證明，原審判決因依刑事訴訟法第三百四十三條、第三百零
    一條第一項之規定，而為被告無罪之判決，核無不合。本案自訴人猶以：被告轉
    讓仲介權利之事，為子虛烏有，不足採信，又久未退還三十四萬元，足徵有詐欺
    之犯意等情詞，提起上訴指謫原審判決不當，並請求本院將原審判決撤銷，改判
    被告有罪，其上訴核無理由，應予駁回。
六、據上論斷，應依刑事訴訟法第三百六十八條，判決如主文。
中      華      民      國      九十二     年     一      月   二十九   日
                                臺灣高等法院臺中分院刑事第三庭
                                      審判長法  官  廖  柏  基
                                            法  官  劉  連  星
                                            法  官  胡  忠  文
右正本證明與原本無異。
不得上訴。
                                            書記官  詹  錫  朋
中      華      民      國      九十二     年     一      月    三十    日
                                                                        Ｒ


司法院資訊處製作；財團法人民間司法改革基金會備份。
